ACORDAO-COMPLETO-2587438

ACÓRDÃO 831/2023 ATA 17/2023 - PLENÁRIO

VISTOS, relatados e discutidos estes autos de acompanhamento constituído em atendimento ao subitem 9.5 do Acórdão 2433/2016-TCU-Plenário, com o objetivo de verificar a regularidade das alterações promovidas por meio do 2º termo de aditamento contratual ao Contrato TC 014-EG/2013/0001, cujo objeto foi a execução das obras de adequação do Aeroporto Internacional Afonso Pena, em São José dos Pinhais/PR,
ACORDAM os ministros do Tribunal de Contas da União, reunidos em sessão do Plenário, ante as razões expostas pelo Relator, em:
9.1. com fundamento no art. 9º da Resolução TCU 315/2020, dar ciência à Infraero das seguintes irregularidades detectadas na celebração do 2º termo de aditamento contratual ao contrato TC 014-EG/2013/0001: 
9.1.1. os acréscimos relativos aos itens "serviço técnico de gerenciamento do projeto de reforma e ampliação do TPS de SBCT", "credenciamento de funcionários" e "sistema elétrico", foram irregulares, em violação ao § 4º, inciso II, da Lei 12.462/2011 c/c em o Acórdão 2591/2017-TCU-Plenário, ocasionando indício de dano ao Erário de R$ 1.165.618,14, R$ 65.508,34 e R$ 4.605.033,81, respectivamente;
9.1.2. houve falhas diversas na definição do objeto e no planejamento da licitação, consubstanciadas no anteprojeto de engenharia deficiente, em desconformidade com o art. 9º, §2º, inciso I, da Lei 12.462/2011 c/c o art. 42, inciso VII e §1º, inciso I, alínea "a", da Lei 13.303/2016;
9.1.3. os aditamentos observados nos itens de mobiliário operacional e de arquitetura e instalações complementares para operacionalização provisória das obras de ampliação durante o evento Copa do Mundo 2014 foram baseados em contratos verbais, haja vista que foram autorizados pela equipe de fiscalização contratual durante o ano de 2013, mas só houve a formalização do aditamento em maio/2016, caracterizando infração ao disposto no art. 60, parágrafo único, da Lei 8.666/1993;
9.1.4. alguns acréscimos observados decorreram da não aceitação do projeto básico pela administração por sua inadequação ao anteprojeto e não de alterações de escopo ou de novos encargos impostos pela Infraero, caracterizando aditamento irregular do ajuste, haja vista que a inadequação do projeto desenvolvido pela contratada deve ensejar a sua rejeição, e não a alteração do contrato para contemplar a solução desejada pelo contratante, em violação ao art. 66, §2º, do Decreto 7.581/2011;
9.1.5. alterações dos encargos do consórcio construtor e do escopo dos serviços contratados, impostas pela equipe de gestão contratual, sem que houvesse algum fato superveniente aparente, gerando um ônus administrativo e financeiro para a estatal com a celebração do aditamento, em dissonância com reiterada jurisprudência desta Corte de Contas, a exemplo dos Acórdãos Plenários 2.161/2011, 517/2011, 1.597/2010, 2.588/2010, 2.032/2009 e 2.053/2015, no sentido de que as alterações do projeto licitado devem ser precedidas de procedimento administrativo no qual ficasse adequadamente registrada a justificativa das alterações tidas por necessárias, que deveriam ser embasadas em pareceres e estudos técnicos pertinentes, bem como deveria restar caracterizada a natureza superveniente, em relação ao momento da licitação, dos fatos ensejadores das alterações;
9.1.6. há um déficit na motivação dos valores dos acréscimos realizados, tendo em vista a inexistência do orçamento detalhado da obra, que deveria ter sido exigido do consórcio construtor contratado por ocasião da entrega do projeto básico, consoante deliberado pelo subitem 9.4 do Acórdão 2433/2016-TCU-Plenário;
9.2. arquivar o presente processo, com fundamento no art. 11 da Resolução TCU 344/2022, em face do reconhecimento da prescrição.

Acompanhamento para verificar a regularidade das alterações promovidas por meio do segundo termo de aditamento de contrato cujo objeto foi a execução das obras de adequação do Aeroporto Internacional Afonso Pena, em São José dos Pinhais/PR.

Empresa Brasileira de Infraestrutura Aeroportuária (Infraero).

3. Interessados/Responsáveis: não há.

13.1. Ministros presentes: Vital do Rêgo (na Presidência), Walton Alencar Rodrigues, Benjamin Zymler (Relator), Augusto Nardes, Aroldo Cedraz e Jhonatan de Jesus.
13.2. Ministros-Substitutos convocados: Marcos Bemquerer Costa e Weder de Oliveira.

BENJAMIN ZYMLER

Inicialmente, apresento a íntegra da instrução de lavra da então Secretaria de Fiscalização de Infraestrutura Rodoviária e de Aviação Civil (peça 37) :
"INTRODUÇÃO
Trata-se de acompanhamento da determinação feita à extinta SeinfraAeroTelecom, por meio do Acórdão 2433/2016-TCU-Plenário, de relatoria do Ministro Benjamin Zymler, a seguir transcrito:
9.5. determinar à SeinfraAeroTelecom que analise em processo apartado a regularidade das alterações promovidas por meio do segundo termo de aditamento contratual à luz das considerações realizadas no voto que fundamenta esta deliberação; 
O processo originário, TC Processo 025.990/2015-2, trata de Relatório de Auditoria realizada no âmbito do Fiscobras/2016 nas obras de adequação do Aeroporto Internacional Afonso Pena, em São José dos Pinhais/PR, objeto do Contrato TC 014-EG/2013/0001, firmado entre a Infraero e o Consórcio Sial - Jotaele - PJJ, no valor original de R$ 246.746.400,00.
Instrução à peça 6 propôs a realização de diligência à Infraero para que apresentasse a documentação referente ao 2º Termo Aditivo ao referido contrato, acompanhada das respectivas justificativas técnicas (e memórias de cálculo) , pareceres e atos autorizativos.
Em 18/11/2021, a Infraero apresentou a documentação solicitada (peças 10-34) .
EXAME TÉCNICO
As alterações contempladas no 2º TA (peça 17) foram as seguintes:
a)  Acréscimo e inclusão dos seguintes itens da planilha de serviços e quantidades:
a.1) Serviço técnico de gerenciamento do projeto de reforma e ampliação do TPS de SBCT: 1;
a.2) Instalação de canteiro de obras: 3.1;
a.3) Estrutura da 1ª ampliação do TPS de SBCT (Etapa 2) : 4.1.1.2;
a.4) Arquitetura da 1ª ampliação do TPS de SBCT (Etapa 2) : 4.1.1.3;
a.5) Instalações hidrossanitárias, combate a incêndio e gás combustível da 1ª ampliação de SBCT: 4.1.1.4;
a.6) Sistema elétrico da 1ª ampliação do TPS de SBCT (Etapa 2) : 4.1.1.6;
a.7) Sistema eletrônico da 1ª ampliação do TPS de SBCT (Etapa 2) : 4.1.1.7;
a.8) Sistema mecânico da 1ª ampliação do TPS de SBCT (Etapa 2) : 4.1.1.9;
a.9) Sistema de ar-condicionado central e ventilação forçada da 1ª ampliação do TPS de SBCT (Etapa 2) : 4.1.1.9.1;
a.10) Fundações da 2ª ampliação do TPS de SBCT (Etapa 3) ; 4.2.1.1;
a.11) Estruturas da 2ª etapa de ampliação do TPS de SBCT (Etapa 3) : 4.2.1.2;
a.12) Arquitetura da 2ª ampliação do TPS de SBCT (Etapa 3) : 4.2.1.3;
a.13) Sistema elétrico da 2ª ampliação do TPS de SBCT (Etapa 3) : 4.2.1.5;
a.14) Reforma da nova área alfandegada de desembarque: 5.3;
a.15) Reforma das demais áreas do TPS existente de SBCT: 5.4;
a.16) Reforma das pontes de embarque existentes: 7;
a.17) Mobiliário operacional: 8;
a.18) Credenciamento de funcionários: 9;
a.19) Elevadores de passageiros n. 23 e 24: 10.
b)  Supressão parcial dos seguintes itens, previstos na planilha de serviços e quantidades:
b.1) Serviço técnico de gerenciamento do projeto de reforma e ampliação do TPS de SBCT: 1;
b.2) Estrutura da 1ª ampliação do TPS de SBCT (Etapa 2) : 4.1.1.2;
b.3) Instalações hidrossanitárias, combate a incêndio e gás combustível da 1ª ampliação do TPS de SBCT: 4.1.1.4;
b.4) Sistema elétrico da 1ª ampliação do TPS de SBCT (Etapa 2) : 4.1.1.6;
c)  Supressão total dos seguintes itens, previstos na planilha de serviços e quantidades:
c.1) Esteira rolante da 2ª ampliação do TPS de SBCT (Etapa 3) : 4.2.1.8.4;
c.2) Ampliação do sistema viário de acesso ao embarque e desembarque: 4.2.3.1.
d)  Alteração do modelo de pontes de embarque no tipo Nose Loader para Apron Drive, sem impacto financeiro no contrato.
A proposição do 2º Termo Aditivo ao contrato por parte da contratada encontra-se às peças 25, p.64 - peça 34, p.291.
O Relatório Técnico da fiscalização referente ao 2º termo aditivo de serviços de engenharia da obra de reforma e ampliação do Aeroporto Internacional de Curitiba / Afonso Pena encontra-se à peça 25, p.16-35.
A seguir se apresenta a tabela do 2º TA. Nos itens seguintes, serão analisadas cada uma das alterações.
Tabela 1 - Planilha resumo 2º Termo Aditivo

Fonte: Elaboração própria
 Serviço técnico de gerenciamento do projeto de reforma e ampliação do TPS de SBCT
Análise TCU
O Acórdão 2591/2017-TCU-Plenário, de relatoria do Ministro Benjamin Zymler, determinou a anulação da "elevação do item relativo ao gerenciamento do projeto de reforma e ampliação do TPS do aeroporto" do 1º Termo Aditivo ao Contrato TC 014-EG/2013/0001, uma vez que o acréscimo foi considerado ilegal.
A ilegalidade restou configurada uma vez que as partes não apresentaram eventuais incrementos na equipe de gerenciamento do projeto que porventura tenham sido necessários para abarcar as alterações contratuais verificadas.
Considerando que já houve julgamento de mérito quanto ao item, considera-se irregular o valor de R$ 1.165.618,14 referente ao "Serviço técnico de gerenciamento do projeto de reforma e ampliação do TPS de SBCT".
Instalação de canteiro de obras
A estatal afirmou que solicitou que a contratada construísse escritório da fiscalização no canteiro de obras com layout diferente daquele previsto no escopo contratual, para atender as necessidades da equipe de apoio e normas vigentes, conforme Atas de reunião 002/GTCT/2013 e Ata do dia 14/3/2013 (peça 27, p.183-188) .
Citou que o Relatório Descritivo do Empreendimento - RDE (peça 36, p. 134) contemplava a construção de escritório da fiscalização no canteiro de obras com 70m2, sendo que a Contratada executou com área de 527,38m2.
Análise TCU
O citado RDE apresentava um quadro demonstrativo de todas as estruturas necessárias para o canteiro de obras, com uma estimativa de área e definição do pé direito necessário, com área prevista de 70m2. 
A Norma ABNT NBR 5665:1983 (Cálculo de tráfego nos elevadores) estabelece a relação de uma pessoa por 7m2 de sala para escritório de uma única entidade para o cálculo da população de um edifício. Dessa maneira, o escritório planejado no RDE atenderia até dez pessoas, o que é aderente ao previsto no dimensionamento do canteiro de obras (peça 36, p. 127) :
Neste momento, será atingido o pico máximo de trabalhadores no canteiro, sendo o total destas equipes estimado em 300 trabalhadores, sendo 10 destes do setor administrativo e outros 290 do setor operacional
Os requisitos para o escritório da contratada e da fiscalização foram os seguintes:
Escritório da Contratada 
O escritório da contratada deverá ter espaço para o escritório do engenheiro residente, área para o setor administrativo e local para reuniões. Deverá contar com um banheiro para uso dos funcionários. 
Escritório da Fiscalização 
Será previsto escritório para a fiscalização da obra, em área próxima ao escritório da contratada. Deverá conter banheiro para uso dos funcionários do local.
No quadro resumo das edificações e estruturas do canteiro de obras contido no RDE, os escritórios da contratada e da fiscalização têm a mesma área estimada, ou seja, 70m2, o que acomodaria dez pessoas cada um.
A Infraero solicitou apoio para trinta a quarenta pessoas, uma copa, um banheiro e uma sala de reuniões.
Analisando o layout apresentado pela contratada à peça 32, p. 80, observa-se que há uma previsão de população de até 73 pessoas, considerando tanto a equipe orgânica da Infraero como o efetivo da empresa contratada para assessoramento e apoio técnico à equipe de fiscalização, o que demandaria uma área de 511m2, compatível com o executado e muito superior ao indicado no RDE.
Assim, considerando que a solicitação para a alteração partiu da Infraero e que a área informada no RDE não atenderia a demanda da estatal, entende-se que o aditivo é cabível.
Fundações e estrutura
No 1º Termo Aditivo formalizado, a estatal informou que a maior parte da diferença contratual devida à alteração da classe de agressividade de II para III foi contemplada. O item global de estrutura foi suprimido e posteriormente incluído e quantificado a partir do projeto executivo das estruturas do Terminal de passageiros (TPS) , central de utilidades (CUT) e Concourse. 
Entretanto, segundo a Infraero, houve aumento de itens de fundações e estruturas da nova passarela de acesso ao segundo pavimento do TPS, central de resíduos, lixeira, lost luggage, tanques de decantação, caixa separadora de água e óleo. Estruturas metálicas de cobertura entre eixos 117 e 119, cobertura de circulação entre êxitos 124 e 124A, cobertura do elevador e caixa de corrida dos elevadores 15 ao 18, 19.1 e 19.2 também foram incluídas no 2º TA porque na ocasião do 1º TA ainda não possuíam projetos aprovados, de acordo com a estatal.
O levantamento quantitativo encontra-se à peça 32, p.45-63.
Análise TCU
O Voto do Acórdão 2591/2017-TCU-Plenário (TC Processo 025.990/2015-2, peça 184, p. 4) , em relação à alteração da classe de agressividade trouxe a seguinte conclusão:
Quanto ao aditamento contratual pactuando a modificação da classe de agressividade ambiental, embora ainda não justificado o seu valor de forma precisa, julgo esclarecida a questão, pois é forçoso reconhecer que não havia razão para se considerar nas projeções da proposta da licitante a classe de agressividade ambiental III. Assim, deve ser revogada a retenção cautelar determinada pelo subitem 9.2 do Acórdão 2433/2016-TCU-Plenário
Considerando que o mérito da matéria já foi decidido no citado Acórdão e que o aumento de estruturas foi posterior à formalização do 1º TA, e foi utilizada a mesma metodologia para a sua valoração, consideram-se pertinentes os itens referentes às fundações e estruturas no âmbito do 2º TA.
Aumento de itens de arquitetura e instalações complementares para operacionalização provisória das obras de ampliação durante o evento Copa do Mundo 2014
A justificativa apresentada foi que, em função da realização do evento Copa do Mundo Fifa 2014, fez-se necessário a execução de instalações provisórias para permitir a operacionalização das obras de ampliação do TPS no período de 45 dias, de maneira a atender a demanda de passageiros prevista durante o evento, conforme Ata de reunião n. 96/GTCT/2013 (peça 27, p.95-97) , Ata de reunião n. 99/GTCT/2013 (peça 27- p.98-101) e Ofício n. 1854/2014 (peça 27, p.91-94) .
Em 9/5/2014, durante vistoria, a Infraero solicitou que as instalações dos setores 8 e 12 (planta chave da ampliação) fossem isoladas provisoriamente do restante da obra. Os serviços foram executados de forma emergencial, certificados pelos diários de obras entre os dias 5/5/2014 e 7/6/2014.
Análise TCU
O Relatório de Fiscalização 87/2014 (TC Processo 003.998/2014-2, peça 20) consignou a existência de atrasos que poderiam comprometer o prazo de entrega do empreendimento:
A obra contratada não alcançou a etapa prevista no cronograma físico-financeiro, conforme se pode depreender do cronograma apresentado pela Infraero. Segundo o documento, até dez/2013, deveriam estar prontos 34,48% da obra (R$ 94.988.950,17) . Entretanto, foram realizados somente 16,40% (R$ 40.469.463,99) .
Ocorreu, assim, um descompasso entre o cronograma físico-financeiro previsto na proposta inicial do consórcio e a execução da obra.
Por isso, em 11/9/2013, foi realizada uma reunião entre a Infraero e o consórcio construtor cujo tema foi a definição de novos marcos para o contrato: Copa e pós-Copa (ATA N. 96/GTCT/2013) .
Em 12/6/2013, mediante Ofício n. 294/2013, o consórcio apresentou proposta de etapeamento, conforme tratado na reunião do dia 11/9/2013.
Resumidamente, a contratada propôs a entrega de áreas reformadas e, na área de ampliação, três pontes de embarque e desembarque, com algumas salas de embarques operacionais.
A informação foi atualizada em 19/4/2014, com os seguintes itens: a) área de reforma - entrega de 50% dos novos balcões de check-in, substituição de dois elevadores panorâmicos; b) área de ampliação - liberação das salas de embarque da ampliação e operação de duas pontes de embarque novas.
Ao final deste relatório, foi inserido um gráfico que demonstra o "descolamento" entre os serviços previstos e os realizados, para o contrato relacionado às obras do TPS e sistema viário.
Entretanto, conforme demonstrado no Relatório Técnico da fiscalização da Infraero, foram necessárias obras complementares para a operacionalização provisória durante o período da Copa do Mundo Fifa 2014. A Ata de reunião n. 99/GTCT/2013, de 13/9/2013 (peça 27, p. 98-99) , indicou as áreas a serem operacionalizadas:
2.1.1.1. 1º Pavimento - Reforma:
31/10/2013: Aumentar a área da entrega prevista para a região da esteira de bagagens (eixos 109-1 10/E-F) remontada na futura área de desembarque internacional, aumentar a área até o limite da região do freeshop (próximo eixo D) .
31/03/2014: Sala de embarque, atual portão 8, possibilidade de execução dos sanitários ainda com a sala em operação.
30/04/2014: Região entre os eixos 112-113 não poderão ter interferência devido a impossibilidade de remoção da esteira de bagagem para a criação da área de filas, incluir essa região no escopo da entrega PÓS COPA até Dez/2014. Região entre os eixos 111-112, sanitários deverão ser executados até o prazo planejado, assim como a adequação de acessibilidade dos sanitários existentes, não é necessário a execução das salas para atendimento aos órgãos públicos e balcões de atendimento para taxistas, e informações turísticas.
2.1.1.2. 2º Pavimento - Reforma: Sanitários das salas de embarque, entre os eixos 115-116/107-108: necessário a realização de reforma para acessibilidade dos sanitários, portanto, deverão ser planejados para entrega até COPA, conforme solicitação do Ministério Público Federal.
O Ofício n. 1854/2014, de 5/6/2014, apresentou os serviços realizados nos setores 8 a 12 (peça 27, p. 93) a pedido da Infraero:
 Isolamento do corredor central do Setor 08, compreendido entre os eixos 119 e 127, através de divisórias dry-wall com revestimento texturado e revestimento de forros compostos de placas dry-wall;
 Instalação de alambrado para isolamento das áreas de obras do pavimento térreo do Concourse com as áreas de pátio de aeronaves;
 Adequação da porta de transição entre as obras de ampliação e o TPS existente no eixo 118 do Setor 08 do Concourse;
 Instalações elétricas provisórias de iluminação e força dos setores 8 e 12;
 Instalações elétricas e Sistema Informativo de Voo (SIV) provisórios para operacionalização das pontes de embarque 08 e 09;
 Instalações de Sistema de Sonorização (SISOM) do Setor 12;
 Instalação de dois sanitários provisórios do Setor 12;
 Uma vez que a Infraero solicitou o isolamento dos setores 8 a 12, para operacionalização das novas áreas de embarque e desembarque, conclui-se que o aditivo é pertinente.
Sistemas elétricos
A Infraero justificou que a Companhia Paranaense de Energia (Copel) reprovou os projetos elétricos apresentados, mediante documento SDL/DRCSDL/VMESDL1 (peça 26, p. 47) . Por meio do documento SCD/DMED/VMELES/C0003/2015 (peça 26, p.45-46) , a Copel recomendou à Infraero considerar a unificação da medição do Aeroporto Afonso Pena, em consonância com a Resolução 414/10 da Agência Nacional de Energia Elétrica (Aneel) .
Para atendimento da recomendação da companhia de energia foi necessário o aumento de cabos e painéis elétricos. Além desta adequação, para melhoria da confiabilidade do sistema, foi alterada a tipologia para ligação em "anel" entre as subestações do TPS.
Análise TCU
De fato, a medição unificada apresenta benefícios tanto para a Infraero quanto para a Copel. Para a estatal, a desobrigação da atualização de projeto junto à concessionária para cada alteração de carga dos permissionários, desde que limitada ao valor de demanda contratada, representa uma economia processual grande. Para a concessionária de energia, a necessidade de acesso a centros de medição localizados em área restrita dificulta o trabalho de leitura mensal.
O RDE trazia a seguinte orientação quanto ao sistema elétrico (peça 36, p. 60) :
Tendo em vista a demanda atual de 2.100 kVA e mais as ampliações previstas de 3.000 kVA, torna-se necessário um redimensionamento e substituição dos cabos de AT entre o último poste da Copel e o Painel de 13.8 kV, na Subestação do CEMAN.  A ideia é manter o valor atual de tensão de alimentação, 13,8 kV, e alterar os cabos subterrâneos para 150 mm², aproveitando a mesma infraestrutura (kanaflex ¿4" ou similar) .
Do exposto, verifica-se que a substituição dos cabos era somente em um trecho (do último poste da Copel até o painel do Ceman) . Além disso, a topologia em anel interligou as subestações. A unificação da medição retirou as outras entradas de energia.
Como houve uma recomendação da Copel quanto à unificação da medição e a topologia em "anel" entre as subestações permite uma maior confiabilidade do sistema como um todo, entende-se que o aditivo dos sistemas elétricos é pertinente.
Reforma da nova área alfandegada de desembarque - freeshop
A Infraero informou que a área alfandegada de desembarque teve que ser aumentada para a adequação da área de circulação de saída do desembarque internacional para o saguão e atendimento da área de Fun Zone, solicitado pela Fifa, abrangendo parte da área do freeshop. 
A solicitação de execução foi dada à Contratada no dia 21/10/2013, respondida por meio do Ofício 426/2013 (peça 27, p.129-130) , registrado no diário de obras do dia 21/1/2014.
Análise TCU
As estruturas chamadas de Fun Zones foram montadas com o objetivo de entreter os turistas - brasileiros e estrangeiros. De acordo com o sítio Terra.com.br (https://www.terra.com.br/esportes/futebol/copa-2014/fun-zone-no-aeroporto-de-curitiba-e-o-2-mais-visitado,24e04eb134727410VgnVCM20000099cceb0aRCRD.html, acesso em 17/5/2022) :
Com telões, acesso gratuito a internet, informações turísticas de cada cidade em duas línguas (português e inglês) em "touch screen", além de uma programação voltada para o futebol, como futebol de botão, videogame e totó, as Fun Zones foram uma boa saída para os torcedores que passavam nos aeroportos durante os jogos e viagens pela Copa do Mundo.
Destaca-se que o espaço no Aeroporto Afonso Pena foi o segundo mais frequentado.
Quanto à pertinência da inclusão da referida reforma no aditivo, verificou-se que não estava contemplada nos documentos da licitação, sendo cabível o aditamento.
Reforma das pontes de embarque existentes
A estatal esclareceu que o RDE previa (peça 36, p. 126) :
Necessário atualizar sistema de automação das pontes atuais, e, substituição dos sistemas mecânicos de elevação e cobertura da cabine de forma a possibilitar a operação de maneira aos novos equipamentos.
Entretanto, foram necessárias diversas intervenções como substituição de toldos sanfonados, forros, pisos, instalações elétricas e mecânicas, a fim de melhorar a operacionalidade e aparência dos equipamentos.
Por meio do Ofício 447/2013 (peça 27, p.104-105) , a Infraero foi informada pela Contratada que os serviços solicitados não faziam parte do escopo contratual.
Análise TCU
No Memorando n. 1470/GECT/2016 (peça 34, p.337-368) , o gestor do contrato detalha mais os serviços realizados:
Para melhor entendimento, o escopo contratual contemplava duas partes: 1) atualização do sistema de automação e; 2) substituição dos sistemas mecânicos de elevação e da cobertura das cabines.
A atualização do sistema de automação é caracterizada pela reforma do painel de automação, conforme registros realizados na Ata de Reunião nº 113/GTCT/2013 (folhas 4005 a 4007) .
Já a substituição dos sistemas mecânicos de elevação e cobertura das cabines, é caracterizado pela substituição dos fusos das pontes de embarque. Os fusos são elementos constituídos por esferas que propiciam a transformação de movimentos de rotação em movimentos lineares. Estes elementos permitem que a ponte de embarque realize deslocamentos para cima e para baixo, ou seja, movimento de elevação da cabine e cobertura da mesma.
Esclarecemos que a Contratada executou os serviços de reforma das pontes de embarque em conformidade com o escopo contratual, realizando a reforma de todos os painéis de automação das pontes de embarque existente, conforme se verifica em registros realizados em diários de obras (especialmente do dia 08/11/2013) , e também realizando a substituição de todos os fusos das pontes de embarque existentes.
No entanto, no decorrer da execução do objeto contratual, após a execução dos serviços previstos no Anteprojeto, observou-se que as pontes de embarque existentes apresentavam defeitos que necessitavam ser corrigidos e que não haviam sido contemplados no escopo contratual. Assim, além da atualização do sistema de automação e da substituição dos sistemas mecânicos de elevação, a Infraero solicitou que a Contratada executasse serviços extracontratuais relacionados a substituição de lonas, portas, cortinas laterais, pisos, forros e adequação dos sistemas de iluminação das pontes de embarque, conforme se verifica na Ata de reunião nº 113/GTCT/2013.
Tais solicitações foram realizadas pela Infraero objetivando garantir que os equipamentos existentes e defasados tecnologicamente, apresentassem segurança e melhores condições para operações de embarque e desembarque de passageiros.
Esclarecemos que, como se observa na Planta Baixa do 2º Pavimento do Anteprojeto (CT.06/201.08/02739/05) , não há previsão para realização de outros serviços de reforma das pontes de embarque existentes além dos serviços definidos no RDE.
Tendo em vista que o escopo do serviço estava delimitado no RDE e a Infraero solicitou a execução dos serviços não contemplados na avença original, entende-se que o aditivo é pertinente.
Mobiliário operacional
Conforme Ata de reunião n. 100/GTCT/2013 (peça 27, p.152-154) , a Infraero solicitou à Contratada o fornecimento e instalação de mobiliário operacional para a Polícia Federal, com o fim de atender as necessidades técnicas de operação do Aeroporto e para entrega operacional para o evento Copa do Mundo Fifa 2014.
 A Contratada informou que os balcões solicitados haviam sido produzidos, conforme Ata de reunião n. 112/GTCT/2013 (peça 27, p.164-168) .
A estatal informou que, de acordo com a Especificação Técnica CT.01/000.92/02952/00, que definia o escopo contratual relacionado aos mobiliários administrativo e operacional, destinados às áreas administrativas da Infraero e órgãos públicos, os itens objeto do aditivo não estavam no escopo contratual.
Análise TCU
Para um melhor entendimento, foram ordenadas cronologicamente as atas de reunião a respeito dos balcões da Polícia Federal. 
Ata n. 100/GTCT/2013, de 16/9/2013:
Balcão da Polícia Federal: necessário apresentar situação da montagem do mobiliário para apresentação ao órgão público. Para agendamento de vistoria no local de fabricação.
Ata n. 105/GTCT/2013 (peça 27, p.157-163) , de 30/9/2013:
Balcão da Polícia Federal. apresentado foto de balcão produzido, em anexo a esta ATA, será programada data para entrega dos balcões para interface junto ao SBC e PE,
Ata n. 112/GTCT/2013, de 15/10/2013:
Balcão da Polícia Federal: entregues, será programado junto à fiscalização procedimentos necessários para a montagem e instalação
Pelo que se observa na Ata n. 100/GTCT/2013, já havia algum entendimento para a fabricação dos balcões pela Contratada. 
No Ofício n.2362/20147-AR (peça 27, p.149-151) , é possível ver o texto da Especificação Técnica CT 01/000.92/02952/00) sobre o fornecimento do mobiliário administrativo e operacional:
10 MOBILIÁRIO ADMINISTRATIVO
A CONTRATADA deverá elaborar o projeto e demais documentos necessários para a futura contratação de fornecimento e instalação de mobiliário padrão de mercado para as áreas administrativas da INFRAERO e Órgãos Públicos, contratação esta que não está inclusa no escopo deste contrato.
...
11 MOBILIÁRIO OPERACIONAL
A CONTRATADA deverá elaborar o projeto e demais documentos necessários conforme requisitos constantes no documento Especificação Técnica Geral - ETG - (CT 01/000 92/02953/00) para a contratação do futuro fornecimento e instalação de mobiliário para as áreas de Embarques (mesinhas de apoio, cadeiras tipo LONGARINAS, lixeiras, floreiras e outros) contratação está que não está incluída no escopo deste contrato, exceto no caso das mesas e cadeiras das Praças de Alimentação cuja contratação de fornecimento e instalação está inclusa no escopo deste contrato "
Tendo em vista que a Especificação Técnica é clara quanto à exclusão do fornecimento no âmbito do contrato e que a Infraero solicitou à Contratada a confecção do mobiliário operacional, entende-se que o aditivo é cabível.
Credenciamento de funcionários
 Para atender as normas de segurança da Infraero foi previsto que os funcionários da Contratada que iriam prestar serviços no canteiro de obras deveriam ser credenciados junto ao departamento de operações.
Porém, os custos relativos à atividade não foram computados no orçamento contratual e nem informado ao contratado a existência desses custos nos documentos que embasaram o processo licitatório.
Análise TCU
Conforme reportado pela estatal, no caso em tela, não havia previsão nos documentos licitatórios sobre esta despesa.
Para efeito de comparação, observe-se o Edital da Licitação Eletrônica n. 087/LALI-1/SBCG/2018 (https://licitacao.infraero.gov.br/portal_licitacao/servlet/DetalheLicitacao?idLicitacao=143443, acesso em 19/5/2022) , que teve como objeto:
CONTRATAÇÃO DE SERVIÇOS TÉCNICOS ESPECIALIZADOS DE ENGENHARIA PARA DESENVOLVIMENTO DE PROJETOS BÁSICO E EXECUTIVO E OBRA DE REFORMA, AMPLIAÇÃO E MODERNIZAÇÃO DO TERMINAL DE PASSAGEIROS DO AEROPORTO INTERNACIONAL DE CAMPO GRANDE - SBCG.
No documento da referida licitação, as Especificações Técnicas Gerais - ETG (CG.01/000.92/000895/00) deixam claro a responsabilidade da Contratada quanto ao credenciamento:
Para fins de segurança, é obrigatório que a CONTRATADA providencie, junto à INFRAERO, o credenciamento de pessoas e a autorização de trânsito interno de veículos.  
Sendo assim, a CONTRATADA deverá solicitar Credenciais de Identificação (crachás) para todos os seus profissionais e para aqueles sob sua supervisão, sendo que a INFRAERO fornecerá a lista de documentos exigidos para tal.  
O custo de cada crachá deverá ser pago à INFRAERO pela CONTRATADA na ocasião da solicitação.
Na composição analítica de preço unitário do serviço 177587 - Operação e manutenção do canteiro, há a previsão orçamentária para o custo de crachá, curso Avsec (Aviation security) curso DDA (Direção defensiva em aeroportos) e curso de formação SGSO (Sistema de gerenciamento da segurança operacional) .
Além do Aeroporto de Campo Grande (SBCG) , nas licitações das obras do Aeroporto de Uberlândia (SBUL) (023/LALI-1/SBUL/2018) e Aeroporto de Montes Claros (SBMK) (128/LALI-1/SBMK/2019) , também houve a previsão orçamentária para o credenciamento.
Dessa maneira, considerando que não houve previsão nos documentos licitatórios da obra em exame de despesa de credenciamento, considera-se pertinente o aditivo.
Elevadores 
Após estudos, a Infraero constatou que a substituição das esteiras rolantes por elevadores traria um custo/benefício melhor.
Listou as vantagens da alteração alegando que o percurso horizontal dos passageiros seria reduzido; a área de abrangência seria significativamente menor, otimizando a circulação vertical no acesso à área ampliada do TPS; a utilização das esteiras rolantes por portadores de necessidades especiais demandaria o acompanhamento de uma pessoa habilitada, devido à inclinação das mesmas; no caso de manutenção das esteiras, o fluxo de passageiro seria interrompido; a vida útil das esteiras poderia ser reduzida em função da exposição às intempéries.
Além dos benefícios citados, haveria uma redução de R$ 546 mil na implantação da solução.
Análise TCU
Observa-se que a solução implementada atende melhor tecnicamente aos objetivos da contratação, não sendo decorrente de erros ou omissões por parte do contratado, além de ser economicamente mais vantajosa. Dessa maneira, considera-se válido o aditivo.
CONCLUSÃO
Esta instrução teve por objetivo o acompanhamento do subitem 9.5 do Acórdão 2433/2016-TCU-Plenário.
Foi analisado o 2º Termo Aditivo à luz das considerações realizadas no voto que fundamentou o citado Acórdão.
Em relação ao acréscimo do item "Serviço técnico de gerenciamento do projeto de reforma e ampliação do TPS de SBCT", manteve-se o entendimento do Acórdão 2433/2016-TCU-Plenário, ou seja, deve ser considerado irregular (itens 9 a 11) .
Quanto ao item "Instalação de canteiro de obras", verificou-se que a solicitação da Infraero foi muito superior ao especificado nos documentos licitatórios, cabendo a aditivo (itens 12 a 20) .
O item "Fundações e estruturas" também já tinha o mérito determinado no Acórdão 2433/2016-TCU-Plenário. Uma vez que a alteração da classe de agressividade ambiental implicou na modificação do dimensionamento da estrutura de concreto, mas os itens relacionados não tinham projeto executivo aprovado no momento da formalização do 1º TA, considerou-se pertinente o aditivo (itens 21 a 25) .
Sobre os itens "Aumento de itens de arquitetura e instalações complementares para operacionalização provisória das obras de ampliação durante o evento Copa do Mundo 2014" (itens 26 a 31) e "Reforma da nova área alfandegada de desembarque - freeshop" (itens 38 a 42) , embora não realizados para adequação técnica do objeto, foram solicitados pela Infraero para atendimento ao evento Copa do Mundo Fifa 2014, sendo considerados pertinentes.
O item "Sistemas elétricos" foi justificado pela recomendação da Companhia Paranaense de Energia (Copel) e trouxe mais confiabilidade ao sistema, sendo válido o aditivo (itens 32 a 37) .
Quanto ao item "Reforma das pontes de embarque existentes", o escopo realizado foi além do especificado no RDE, sendo cabível o aditivo (itens 43 a 47) .
O item "Mobiliário operacional" tinha indicação de não fazer parte da avença em tela. Uma vez que foi solicitada pela Infraero, cabe o aditivo (itens 48 a 57) . 
O item "Credenciamento de funcionários" não foi devidamente informado nos documentos licitatórios, sendo pertinente o aditivo. Cabe destacar que em licitações posteriores foram corrigidos os problemas de informação e orçamentação (itens 58 a 65) .
Sobre o item "Elevadores" houve uma adequação para melhor atender tecnicamente aos objetivos da contratação, sendo válido o aditivo (itens 66 a 69) .
Considerando que, conforme o item 9.5 do Acórdão 2433/2016-TCU-Plenário, foi determinado à unidade técnica que analisasse a regularidade das alterações implementadas pelo 2º termo aditivo ao contrato TC 014-EG/2013/0001 à luz do voto que fundamentou a referida deliberação;
Considerando que o TCU, por meio do Acórdão 2591/2017-TCU-Plenário, determinou a anulação da "elevação do item relativo ao gerenciamento do projeto de reforma e ampliação do TPS do aeroporto" do 1º Termo Aditivo ao Contrato TC 014-EG/2013/0001, uma vez que o acréscimo foi considerado ilegal;
Considerando que o item citado acima foi objeto de acréscimo no 2º termo aditivo, com a mesma motivação do 1º TA;
Seria cabível propor determinação à Infraero para excluir o acréscimo do item relativo ao gerenciamento do projeto de reforma e ampliação do TPS do aeroporto do 2º TA ao contrato TC 014-EG/2013/0001, no valor de R$ 1.165.618,14 (data base: janeiro/2013) , caso ainda seja possível. Do contrário, os presentes autos podem ser convertidos em tomada de contas especial para apurar o dano ao erário.
Dessa forma, propõe-se solicitar, nos termos da construção participativa de deliberações previsto no art. 14 da Resolução-TCU 315/2020, a manifestação da Infraero quanto à proposta de determinação acima alvitrada.  
 PROPOSTA DE ENCAMINHAMENTO
Submetem-se os autos à consideração superior, propondo:
e)  solicitar, nos termos da construção participativa de deliberações previsto no art. 14 da Resolução-TCU 315/2020, à Empresa Brasileira de Infraestrutura Aeroportuária (Infraero) , caso queira, no prazo de quinze dias: 
a.1) a apresentação de possíveis ações corretivas que poderão ser tomadas para corrigir o indício de irregularidade detectado nestes autos, configurado no acréscimo ilegal do item relativo ao "serviço técnico de gerenciamento do projeto de reforma e ampliação do TPS de SBCT" no 2º Termo aditivo ao contrato TC 014-EG/2013/0001, no valor de R$ 1.165.618,14 (data base: janeiro/2013) ou remover seus efeitos; 
a.2) a manifestação quanto aos possíveis impactos da determinação do TCU para exclusão do acréscimo do item relativo ao "serviço técnico de gerenciamento do projeto de reforma e ampliação do TPS de SBCT" do 2º TA ao contrato TC 014-EG/2013/0001, no valor de R$ 1.165.618,14 (data base: janeiro/2013) , na hipótese de serem consideradas insuficientes, pelo TCU, as alternativas apresentadas pela unidade jurisdicionada; 
f)  informar a Infraero, com relação à construção participativa de deliberações prevista no art. 14 da Resolução-TCU 315/2020, de que: 
b.1) a sua manifestação quanto às alternativas para corrigir os indícios de irregularidades verificados e quanto aos impactos das possíveis medidas a serem adotadas pelo TCU será avaliada na proposição de mérito, mas não vincula as decisões desta Corte de Contas, notadamente quando os riscos decorrentes de sua adoção e/ou da manutenção de situação irregular não se coadunarem com o interesse público que se pretende tutelar; 
b.2) a ausência de manifestação no prazo estipulado não impedirá o andamento processual, podendo o TCU vir a prolatar decisão de mérito, caso haja elementos suficientes que caracterizem afronta às normas legais e/ou possibilidade de ocorrência de prejuízos à Administração; e
b.3) a ausência de manifestação não será considerada motivo de sanção."
2.	Posteriormente, em sua derradeira manifestação, a Unidade de Auditoria Especializada em Infraestrutura Rodoviária e Aviação Civil, lançou a seguinte instrução (peça 48) :
" (...) 
EXAME TÉCNICO
Manifestação da Infraero
Por meio do MEMORANDO N. SEDE-MEM-2022/06817 (peça 45) , a Superintendência de Engenharia da Infraero iniciou apresentando os dados do contrato original e seus termos aditivos.
Em atendimento às determinações contidas nos Acórdão 2433/2016-TCU-Plenário e 2.591/2017-TCU-Plenátio, de relatoria do Ministro Benjamin Zymler e 544/2021-TCU-Plenário, de relatoria da Ministro Walton Alencar Rodrigues, o 1º Termo Aditivo foi anulado, sendo celebrado o 4º Termo Aditivo:
Tabela 1 - Termo de contrato
	Descrição
	Valor Acréscimo (R$) 
	Valor Decréscimo (R$) 
	Valor Global (R$) 

	TC N. 014-EG/2013/0001
	-
	-
	246.746.400,00

	1º TA N. 0020-EG/2015/0001
	20.878.780,38
	463.768,91
	267.161.411,47

	2º TA N. 0014-EG/2016/0001
	14.791.033,74
	2.968.221,80
	278.984.223,41

	3º TA N. 0083-EG/2016/0001 (Somente prazo) 
	-
	-
	278.984.223,41

	Anulação do 1º TA (Proposta) 
	463.768,91
	20.878.780,38
	258.569.211,94

	4º TA (Proposta) 
	13.430.209,91
	463.768,91
	271.535.652,94

Fonte: peça 45, p. 2
Lembrou que o valor inicial previsto para o item "Serviço técnico de gerenciamento do projeto e reforma e ampliação do TPS de SBCT" era de R$ 19.407.396,80, ou 7,87% do valor total inicial do contrato (R$ 246.746.400,00) .
Comparando os acréscimos e decréscimos de escopo formalizados por meio do 1º e 2º Termos Aditivos, houve uma alteração desse percentual:
Tabela 2 - Acréscimos e decréscimos 1º e 2º TA
	Termo Aditivo
	Valor acréscimo - Validado TCU (R$) 
	Valor decréscimo (R$) 
	Valor TA (R$) 

	2º TA
	13.625.415,60
	2.968.221,80
	10.657.193,80

	4º TA (Correção do 1º TA) 
	13.430.209,91
	463.768,91
	12.966.441,00

	Valor Total (R$) 
	23.623.634,80

Fonte: peça 45, p. 3
A Infraero pondera que o montante de R$ 1.165.618,14, referente ao "Serviço técnico de gerenciamento de reforma e ampliação do TPS de SBCT", incluído no 2º TA, seria considerado irregular pelo TCU, por analogia com o que o Tribunal decidiu por meio do Acórdão 2591/2017-TCU-Plenário em relação ao 1º TA. Dessa forma, o valor do 2º TA corrigido passaria de R$ 14.791.033,74 para R$ 13.625.415,60.
Considerando os valores validados pelo TCU (R$ 23.623.634,80) após a celebração dos Termos Aditivos, descontando-se o valor do item "Serviço técnico de gerenciamento do projeto de reforma e ampliação do TPS de SBCT" (R$ 19.407.396,80) , o valor do contrato é igual a R$ 250.962.638,00, conforme tabela a seguir:
Tabela 3 - Valores validados TCU
	Descrição
	Valor Acréscimo (R$) 
	Valor Decréscimo (R$) 
	Valor Global (R$) 

	TC N. 014-EG/2013/0001
	-
	-
	246.746.400,00

	Serviço técnico (original contrato) 
	-
	19.407.396,80
	227.339.003,20

	2º TA
	13.625.415,60
	2.968.221,80
	237.996.197,00

	4º TA
	13.430.209,91
	463.768,91
	250.962.638,00

Fonte: peça 45
Dessa maneira, a Tabela 1, com valores corrigidos ficaria assim:
Tabela 4 - Termo de contrato atualizado
	Descrição
	Valor Acréscimo (R$) 
	Valor Decréscimo (R$) 
	Valor Global (R$) 

	TC N. 014-EG/2013/0001
	-
	-
	246.746.400,00

	1º TA N. 0020-EG/2015/0001
	20.878.780,38
	463.768,91
	267.161.411,47

	2º TA N. 0014-EG/2016/0001
	13.625.415,60
	2.968.221,80
	277.818.605,27

	3º TA N. 0083-EG/2016/0001 (Somente prazo) 
	-
	-
	277.818.605,27

	Anulação do 1º TA (Proposta) 
	463.768,91
	20.878.780,38
	257.403.593,80

	4º TA (Proposta) 
	13.430.209,91
	463.768,91
	270.370.034,80

Fonte: peça 45
Assim, a Infraero alega que mantendo-se o valor incialmente previsto para o item em tela (R$ 19.407.396,80) , o seu percentual em relação ao valor do contrato, após aditivos (R$ 270.370.034,80) , seria de 7,18%, ou seja, ocorreria uma redução, se comparado ao percentual original de 7,87%, o que também pode ser denominada de desbalanceamento do equilíbrio inicialmente previsto para a avença.
Embora aponte o aumento do volume de serviços em 10,39%, que impacta diretamente nos custos relativos ao gerenciamento da obra, a Infraero reconhece que a metodologia de cálculo do valor a ser acrescido ao item em questão não foi a mais adequada, uma vez que foi adotado um percentual direto em relação aos serviços acrescidos.
A estatal destacou que a celebração do 3º Termo Aditivo, que prorrogou o prazo de execução em 120 dias, sem alteração de valor, justificaria um incremento do item "Serviço técnico de gerenciamento do projeto de reforma e ampliação do TPS de SBCT", já que o contrato engloba os serviços de Administração Local e Manutenção e operação do canteiro de obras. A Infraero acatou a solicitação do consórcio construtor em relação à prorrogação do prazo por 120 dias, considerando somente o aumento do escopo dos serviços devido aos termos aditivos celebrados.
Para fins de comparação, foi elaborada uma Composição de Preços Unitários (CPU) (peça 47) , baseada no padrão adotado para diversas obras semelhantes da Infraero. Dado que, após a anulação do 1º TA e celebração do 4º TA, o único valor acrescido ao item "Serviço técnico de gerenciamento do projeto de reforma e ampliação do TPS de SBCT" foi o do 2º TA, no montante de R$ 1.165.618,14, a Infraero verifica que o montante é inferior à estimativa apresentada na CPU (R$ 1.200.257,16) .
Conclui que, apesar de a metodologia adotada durante a execução do Contrato e celebração do Termo Aditivo não ter sido adequada, constatou-se que, em função do acréscimo de escopo, em conjunto com a prorrogação de prazo, é razoável reconhecer um acréscimo no item que remunera o gerenciamento da obra.
Argumentou que, em comparação com a CPU desenvolvida, o valor acrescido se mostrou adequado, mesmo que não tenha sido calculado da forma recomendada, o que aponta para a não ocorrência de prejuízo ao erário no caso em tela.
Dessa maneira, considerou apresentada a possibilidade de correção do indício de irregularidade conforme item a.1 da Proposta de Encaminhamento da instrução à peça 37.
Análise do TCU
Observou-se que a estatal reconheceu a inadequação da metodologia de cálculo para o item "Serviço técnico de gerenciamento do projeto de reforma e ampliação do TPS de SBCT", uma vez que foi adotado um percentual direto em relação aos serviços acrescidos.
Foi apresentada uma CPU (peça 47) que discriminou os serviços de Administração Local e Manutenção do Canteiro de Obras, detalhando os custos e pessoal para a extensão do prazo contratual do 3º TA (120 dias) , no valor de R$ 1.200.527,17.
Essa CPU foi elaborada em consonância com as observações feitas no Voto do Acórdão 2591/2017-TCU-Plenário:
Em relação a acréscimos de preços em função de aditivos de prazo das obras públicas, sabe-se que tradicionalmente as empresas se utilizam de mecanismos de controle de mão de obra indireta (por exemplo, contratações, demissões ou férias) para enfrentar possíveis descontinuidades e paralisações que podem ocorrer na obra. Dessa forma, esses custos podem ser ajustados em relação ao cronograma de execução do projeto a partir da aceleração ou redução do ritmo das atividades, o que também demonstra que não há correlação direta entre aditivos de prazo e acréscimos de custos da mão de obra da administração local
...
97. Não afasto por completo a possibilidade de incremento no gerenciamento do projeto em virtude de prorrogações de prazo ocasionadas pela própria Administração ou por alterações de escopo unilateralmente impostas ao particular pelo Poder Público. Enfatizo apenas que tal aumento deveria se dar a partir de parâmetros objetivamente avaliados, balizados nas quantidades, salários e prazos de permanência dos profissionais integrantes da equipe de projeto, antes e após o aditamento contratual
Observa-se que a CPU levou em consideração o prazo do aditivo (120 dias) e a quantidade de mão de obra foi orçada tendo em conta 220h/mês x 4 meses, ou seja, múltiplos de 880h por profissional no período acrescido ao contrato.
Embora a metodologia adotada pela Infraero para o acréscimo do item "Serviço técnico de gerenciamento do projeto de reforma e ampliação do TPS de SBCT" tenha sido inadequada, uma vez que foi adotado um percentual direto em relação aos serviços acrescidos, verificou-se, conforme análise realizada na instrução à peça 37, p. 10-11, que diversos serviços incluídos no 2º TA foram solicitados pela Infraero:
73. Quanto ao item "Instalação de canteiro de obras", verificou-se que a solicitação da Infraero foi muito superior ao especificado nos documentos licitatórios, cabendo o aditivo (itens 12 a 20) . 
74. O item "Fundações e estruturas" também já tinha o mérito determinado no Acórdão 2433/2016-TCU-Plenário. Uma vez que a alteração da classe de agressividade ambiental implicou na modificação do dimensionamento da estrutura de concreto, mas os itens relacionados não tinham projeto executivo aprovado no momento da formalização do 1º TA, considerou-se pertinente o aditivo (itens 21 a 25) . 
75. Sobre os itens "Aumento de itens de arquitetura e instalações complementares para operacionalização provisória das obras de ampliação durante o evento Copa do Mundo 2014" (itens 26 a 31) e "Reforma da nova área alfandegada de desembarque - freeshop" (itens 38 a 42) , embora não realizados para adequação técnica do objeto, foram solicitados pela Infraero para atendimento ao evento Copa do Mundo Fifa 2014, sendo considerados pertinentes. 
76. O item "Sistemas elétricos" foi justificado pela recomendação da Companhia Paranaense de Energia (Copel) e trouxe mais confiabilidade ao sistema, sendo válido o aditivo (itens 32 a 37) . 
77. Quanto ao item "Reforma das pontes de embarque existentes", o escopo realizado foi além do especificado no RDE, sendo cabível o aditivo (itens 43 a 47) . 
78. O item "Mobiliário operacional" tinha indicação de não fazer parte da avença em tela. Uma vez que foi solicitada pela Infraero, cabe o aditivo (itens 48 a 57) . 
79. O item "Credenciamento de funcionários" não foi devidamente informado nos documentos licitatórios, sendo pertinente o aditivo. Cabe destacar que em licitações posteriores foram corrigidos os problemas de informação e orçamentação (itens 58 a 65) . 
80. Sobre o item "Elevadores" houve uma adequação para melhor atender tecnicamente aos objetivos da contratação, sendo válido o aditivo (itens 66 a 69) .
Assim sendo, os serviços de Administração Local e Manutenção do Canteiro de Obras, realizados durante a extensão do prazo contratual do 3º TA (120 dias) , no valor de R$ 1.200.527,17, conforme CPU apresentada pela Infraero na peça 47, poderiam ser considerados passíveis de aceitação, tendo em vista que diversos serviços acrescidos foram solicitados pelo Poder Público.
Considerando que o montante da CPU foi superior ao acrescido ao contrato no 2º TA para o "Serviço técnico de gerenciamento do projeto de reforma e ampliação do TPS de SBCT", entende-se que não há indícios de dano ao erário.
Dessa maneira, mantém-se o entendimento de que o acréscimo do "Serviço técnico de gerenciamento do projeto de reforma e ampliação do TPS de SBCT" deve ser considerado irregular, em consonância com o voto que fundamentou o Acórdão 2591/2017-TCU-Plenário, razão pela qual propõe-se dar ciência à Infraero a respeito dessa irregularidade. 
Contudo, propõe-se acatar as justificativas apresentadas pela Infraero, conforme o art. 14 da Resolução-TCU 315/2020, no sentido da inexistência de indícios de dano ao erário.
CONCLUSÃO
Esta instrução teve por objetivo o acompanhamento do subitem 9.5 do Acórdão 2433/2016-TCU-Plenário.
Foi analisado o 2º Termo Aditivo à luz das considerações realizadas no voto que fundamentou o citado Acórdão.
Em relação ao acréscimo do item "Serviço técnico de gerenciamento do projeto de reforma e ampliação do TPS de SBCT", manteve-se o entendimento do Acórdão 2591/2017-TCU-Plenário, ou seja, deve ser considerado irregular (peça 37, itens 9 a 11) , dando-se ciência à Infraero sobre essa irregularidade. Entretanto, é possível acatar as justificativas apresentadas pela Infraero, conforme o art. 14 da art. da Resolução-TCU 315/2020, no sentido da inexistência de indícios de dano ao erário (itens 22-30) .
Para os demais itens do 2º TA, mantém-se a conclusão apresentada na instrução à peça 37 (item 26) .
Uma vez que o processo alcançou a finalidade para o qual foi constituído, propõe-se o arquivamento dos presentes autos.
PROPOSTA DE ENCAMINHAMENTO
Submetem-se os autos à consideração superior, propondo:
a.  com fundamento no art. 2º, inciso II da Resolução-TCU 315/2020, dar ciência à Empresa Brasileira da Infraestrutura Aeroportuária (Infraero) de que o acréscimo do item relativo ao "serviço técnico de gerenciamento do projeto de reforma e ampliação do TPS de SBCT" do 2º termo aditivo ao contrato TC 014-EG/2013/0001, no valor de R$ 1.165.618,14 (data base: janeiro/2013) , foi irregular, em consonância com o Acórdão 2591/2017-TCU-Plenário; 
b.  considerar regulares os acréscimos dos seguintes itens do 2º TA ao contrato TC 014-EG/2013/0001: "Instalação de canteiro de obras"; "Fundações e estruturas"; "Aumento de itens de arquitetura e instalações complementares para operacionalização provisória das obras de ampliação durante o evento Copa do Mundo 2014"; "Reforma da nova área alfandegada de desembarque - freeshop"; "Sistemas elétricos"; "Reforma das pontes de embarque existentes"; "Mobiliário operacional"; "Credenciamento de funcionários" e "Elevadores";
c.  acatar as justificativas apresentadas pela Empresa Brasileira da Infraestrutura Aeroportuária (Infraero) , nos termos do art. 14 da Resolução-TCU 315/2020, no sentido da inexistência de indícios de dano ao erário em relação ao 2º termo aditivo ao contrato TC 014-EG/2013/0001;
d.  encaminhar cópia do presente acórdão à Empresa Brasileira de Infraestrutura Aeroportuária (Infraero) , esclarecendo que o Relatório e o Voto podem ser consultados no endereço www.tcu.gov.br/acordaos;
e.  arquivar o processo, com fundamento no art. 169, inciso V, do Regimento Interno/TCU."
É o Relatório.

não há.

Não atuou.

ACOMPANHAMENTO. OBRA DE AMPLIAÇÃO E REFORMA DO AEROPORTO AFONSO PENA, EM SÃO JOSÉ DOS PINHAIS/PR. CONTRATAÇÃO INTEGRADA. ANÁLISE DA REGULARIDADE DAS ALTERAÇÕES REALIZADAS POR MEIO DO SEGUNDO TERMO DE ADITAMENTO CONTRATUAL. FALHAS NO ANTEPROJETO. ADITAMENTOS IRREGULARES. OCORRÊNCIA DA PRESCRIÇÃO. CIÊNCIA.

ACOMPANHAMENTO (ACOM)

Unidade de Auditoria Especializada em Infraestrutura Rodoviária e de Aviação Civil (AudRodoviaAviação).

Trata-se de Relatório de Acompanhamento constituído em atendimento ao subitem 9.5 do Acórdão 2433/2016-TCU-Plenário, com o objetivo de verificar a regularidade das alterações promovidas por meio do segundo termo de aditamento contratual ao Contrato TC 014-EG/2013/0001, cujo objeto foi a execução das obras de adequação do Aeroporto Internacional Afonso Pena, em São José dos Pinhais/PR, firmado entre a Infraero e o Consórcio Sial - Jotaele - PJJ, no valor original de R$ 246.746.400,00.
Uma breve contextualização do caso faz-se necessária. O processo originário desta ação de controle foi o TC Processo 025.990/2015-2, no bojo do qual foi promovida auditoria nas referidas obras no âmbito do Fiscobras/2016. Ao apreciar a referida fiscalização, o Acórdão 2433/2016-TCU-Plenário, constatou diversos indícios de impropriedade na celebração do primeiro termo de aditamento ao Contrato TC 014-EG/2013/0001, determinando a adoção de medida cautelar para que a Infraero se abstivesse de realizar qualquer pagamento decorrente do referido aditivo.
Outrossim, diante da notícia de que já havia sido celebrado um segundo termo de aditamento ao referido ajuste, o Acórdão 2433/2016-TCU-Plenário determinou a constituição deste processo apartado com a finalidade de verificar a conformidade das alterações promovidas pelo novo aditivo.
Insta salientar que o Contrato TC 014-EG/2013/0001 foi resultante do RDC Presencial 013/DALC/SBCT/2012, no qual foi adotada a contratação integrada, instituída pela Lei 12.462/2011, como regime de execução contratual. Foi a primeira experiência da Infraero com essa nova modalidade de contratação.
Em suma, nos autos do TC Processo 025.990/2015-2, a equipe de auditoria constatou que o primeiro termo de aditamento ao Contrato TC 014-EG/2013/0001 incrementou o valor pactuado de R$ 246.746.400,00 para R$ 267.161.411,48. 
Após realizar as oitivas da Infraero e do consórcio contratado, o TCU expediu o Acórdão 2591/2017-TCU-Plenário, determinando a anulação do primeiro aditivo em virtude dos seguintes acréscimos e alterações considerados ilegais:
alteração nos túneis de acesso das novas pontes de embarque, que resultou no acréscimo de R$ 6.046.042,34 no ajuste; 
inclusão da pavimentação de faixa contínua à via de serviço entre o concourse e o pátio de aeronaves, no valor de R$ 255.588,21; e
elevação do item relativo ao gerenciamento do projeto de reforma e ampliação do TPS do aeroporto, no valor de R$ 1.642.756,44.
Tal decisão foi objeto de pedidos de reexame interpostos pela Infraero e pelo Consórcio Sial-Jotaele-PJJ. No entanto, o Acórdão 544/2021-TCU-Plenário, de relatoria do Ministro Walton Alencar Rodrigues, negou provimento aos referidos apelos.
No que tange ao 2º Termo Aditivo ao Contrato TC 014-EG/2013/0001, objeto deste acompanhamento, a fiscalização originária observou o aumento no valor do ajuste para R$ 278.984.224,43, podendo ser sintetizado pela planilha elaborada pela unidade técnica, reproduzida a seguir:
A obra ainda prosseguiu com a possível celebração de dois termos de aditamento contratual, sendo que não há confirmação documental da celebração do 4º e último aditivo, conforme demonstrado no quadro seguinte:
	Descrição
	Valor Acréscimo (R$) 
	Valor Decréscimo (R$) 
	Valor Global (R$) 

	TC N. 014-EG/2013/0001
	-
	-
	246.746.400,00

	1º TA N. 0020-EG/2015/0001
	20.878.780,38
	463.768,91
	267.161.411,47

	2º TA N. 0014-EG/2016/0001
	14.791.033,74
	2.968.221,80
	278.984.223,41

	3º TA N. 0083-EG/2016/0001 (Somente prazo) 
	-
	-
	278.984.223,41

	Anulação do 1º TA (Proposta) 
	463.768,91
	20.878.780,38
	258.569.211,94

	4º TA (Proposta) 
	13.430.209,91
	463.768,91
	271.535.652,94

Consoante sumarizado pela unidade técnica, as alterações contempladas no 2º TA foram as seguintes:
a) Acréscimo e inclusão dos seguintes itens da planilha de serviços e quantidades:
a.1) Serviço técnico de gerenciamento do projeto de reforma e ampliação do TPS de SBCT: 1;
a.2) Instalação de canteiro de obras: 3.1;
a.3) Estrutura da 1ª ampliação do TPS de SBCT (Etapa 2) : 4.1.1.2;
a.4) Arquitetura da 1ª ampliação do TPS de SBCT (Etapa 2) : 4.1.1.3;
a.5) Instalações hidrossanitárias, combate a incêndio e gás combustível da 1ª ampliação de SBCT: 4.1.1.4;
a.6) Sistema elétrico da 1ª ampliação do TPS de SBCT (Etapa 2) : 4.1.1.6;
a.7) Sistema eletrônico da 1ª ampliação do TPS de SBCT (Etapa 2) : 4.1.1.7;
a.8) Sistema mecânico da 1ª ampliação do TPS de SBCT (Etapa 2) : 4.1.1.9;
a.9) Sistema de ar-condicionado central e ventilação forçada da 1ª ampliação do TPS de SBCT (Etapa 2) : 4.1.1.9.1;
a.10) Fundações da 2ª ampliação do TPS de SBCT (Etapa 3) ; 4.2.1.1;
a.11) Estruturas da 2ª etapa de ampliação do TPS de SBCT (Etapa 3) : 4.2.1.2;
a.12) Arquitetura da 2ª ampliação do TPS de SBCT (Etapa 3) : 4.2.1.3;
a.13) Sistema elétrico da 2ª ampliação do TPS de SBCT (Etapa 3) : 4.2.1.5;
a.14) Reforma da nova área alfandegária de desembarque: 5.3;
a.15) Reforma das demais áreas do TPS existente de SBCT: 5.4;
a.16) Reforma das pontes de embarque existentes: 7;
a.17) Mobiliário operacional: 8;
a.18) Credenciamento de funcionários: 9;
a.19) Elevadores de passageiros n. 23 e 24: 10.
b) Supressão parcial dos seguintes itens, previstos na planilha de serviços e quantidades:
b.1) Serviço técnico de gerenciamento do projeto de reforma e ampliação do TPS de SBCT: 1;
b.2) Estrutura da 1ª ampliação do TPS de SBCT (Etapa 2) : 4.1.1.2;
b.3) Instalações hidrossanitárias, combate a incêndio e gás combustível da 1ª ampliação do TPS de SBCT: 4.1.1.4;
b.4) Sistema elétrico da 1ª ampliação do TPS de SBCT (Etapa 2) : 4.1.1.6;
c) Supressão total dos seguintes itens, previstos na planilha de serviços e quantidades:
c.1) Esteira rolante da 2ª ampliação do TPS de SBCT (Etapa 3) : 4.2.1.8.4;
c.2) Ampliação do sistema viário de acesso ao embarque e desembarque: 4.2.3.1.
d) Alteração do modelo de pontes de embarque do tipo Nose Loader para Apron Drive, sem impacto financeiro no contrato.
A instrução da então Secretaria de Fiscalização de Infraestrutura Rodoviária e de Aviação Civil, inserta à peça 37, analisou as principais alterações elencadas acima, concluindo pela regularidade de todas as alterações acima, com exceção do subitem a.1 (gerenciamento técnico) , pois o TCU, por meio do Acórdão 2591/2017-TCU-Plenário, determinou a anulação da elevação dessa rubrica ocorrida no 1º Termo Aditivo ao Contrato TC 014-EG/2013/0001. Considerando que o aludido item também foi objeto de acréscimo no 2º termo aditivo, com a mesma motivação do 1º TA, seria cabível propor determinação à Infraero para excluir o acréscimo, no valor de R$ 1.165.618,14 (data base: janeiro/2013) , caso ainda seja possível. 
Caso contrário, os presentes autos poderiam ser convertidos em tomada de contas especial para apurar o dano ao Erário.
O assunto foi submetido à oitiva da Infraero, que se manifestou nos autos (peças 43, 44 e 45) . Em síntese, a estatal reconheceu a inadequação da metodologia de cálculo para o item "Serviço técnico de gerenciamento do projeto de reforma e ampliação do TPS de SBCT", uma vez que foi adotado um percentual direto em relação aos serviços acrescidos.
Além disso, apresentou composição de preço unitário (peça 47) que discriminou os serviços de Administração Local e Manutenção do Canteiro de Obras, detalhando os custos e pessoal para a extensão do prazo contratual do 3º TA (120 dias) , no valor de R$ 1.200.527,17. Essa composição de preço unitário (CPU) foi elaborada em consonância com as observações feitas no bojo do Acórdão 2591/2017-TCU-Plenário.
Em derradeira instrução, a Unidade de Auditoria Especializada em Infraestrutura Rodoviária e Aviação Civil (AudRodoviaAviação) manteve o entendimento em relação ao acréscimo do item "Serviço técnico de gerenciamento do projeto de reforma e ampliação do TPS de SBCT", em face do que restou decidido no Acórdão 2591/2017-TCU-Plenário, deveria ser considerado irregular, dando-se ciência à Infraero sobre essa irregularidade. Entretanto, seria possível acatar as justificativas apresentadas pela Infraero, conforme o art. 14 da art. da Resolução TCU 315/2020, no sentido da inexistência de indícios de dano ao Erário.
Assim sendo, os serviços de Administração Local e Manutenção do Canteiro de Obras, realizados durante a extensão do prazo contratual do 3º TA (120 dias) , no valor de R$ 1.200.527,17, conforme CPU apresentada pela Infraero, poderiam ser considerados passíveis de aceitação, tendo em vista que diversos serviços acrescidos foram solicitados pelo Poder Público.
Considerando que o montante da CPU foi superior ao acrescido ao contrato no 2º TA para o "Serviço técnico de gerenciamento do projeto de reforma e ampliação do TPS de SBCT", a unidade técnica concluiu que não haveria indícios de dano ao Erário.
II - Da análise do 2º Termo de Aditamento
Feita a exposição dos fatos, passo ao exame de mérito, antecipando desde já minha discordância com o exame realizado pela unidade técnica.
Preliminarmente, tratando-se de minha primeira apreciação dos autos, deve ser observado que não houve oitiva do consórcio contratado sobre os fatos considerados irregulares, o que poderia suscitar pelo particular eventual prejuízo ao contraditório e à ampla defesa. No entanto, considerando o encaminhamento que será proposto em seguida, em face do reconhecimento da prescrição das irregularidades, adentrarei no exame das questões postas neste feito, com o exclusivo intuito de cientificar a Infraero das falhas observadas, a fim de evitar futuras ocorrências do gênero.
Com efeito, a situação contextualizada na primeira das instruções que foram reproduzidas no relatório que fundamenta esta deliberação, demonstra que as várias modificações realizadas no Contrato TC 014-EG/2013/0001 mesclam quatro diferentes causas:
alterações supervenientes no escopo dos serviços previstos no anteprojeto ou no projeto básico impostas pela Infraero;
supostas falhas do anteprojeto que fundamentou a licitação;
discussões sobre a aceitação dos projetos básico e executivo desenvolvidos pela contratada, em que as soluções tidas por insatisfatórias pela Infraero, em vez de resultarem na reprovação do projeto apresentado, originaram alterações contratuais indevidas; e
modificações irregulares no contrato atendendo a pleitos da contratada, sem que houvesse qualquer alteração qualitativa ou quantitativa do projeto demandada pela Infraero.
Como exemplo da primeira ocorrência, chamo a atenção para os acréscimos do canteiro de obras, que foram examinados da seguinte maneira pela unidade técnica:
"No quadro resumo das edificações e estruturas do canteiro de obras contido no RDE, os escritórios da contratada e da fiscalização têm a mesma área estimada, ou seja, 70m2, o que acomodaria dez pessoas cada um.
A Infraero solicitou apoio para trinta a quarenta pessoas, uma copa, um banheiro e uma sala de reuniões.
Analisando o layout apresentado pela contratada à peça 32, p. 80, observa-se que há uma previsão de população de até 73 pessoas, considerando tanto a equipe orgânica da Infraero como o efetivo da empresa contratada para assessoramento e apoio técnico à equipe de fiscalização, o que demandaria uma área de 511m2, compatível com o executado e muito superior ao indicado no RDE.
Assim, considerando que a solicitação para a alteração partiu da Infraero e que a área informada no RDE não atenderia a demanda da estatal, entende-se que o aditivo é cabível."
Embora não se discuta que neste caso houve aumento do encargo contratado e, por isso, é admitido o aumento da remuneração do consórcio construtor, entendo que ainda não está suficientemente esclarecida a determinação da equipe de fiscalização da Infraero para alterar tal parâmetro. Há certos limites no âmbito da discricionariedade do gestor para promover alterações contratuais. Esse é o ensinamento de Marçal Justen Filho (Comentários à Lei de Licitações e Contratos Administrativos, 10ª edição, fl. 524) : 
"[...] A alteração do contrato retrata, sob alguns ângulos, uma competência discricionária da Administração. Não existe, porém, uma liberdade para a Administração impor a alteração como e quando melhor lhe aprouver. [...] a contratação é antecedida de um procedimento destinado a apurar a forma mais adequada de atendimento ao interesse público. Esse procedimento conduz à definição do objeto licitado e à determinação das regras do futuro contrato. Quando a Administração pactua o contrato, já exercitou a competência 'discricionária' correspondente. A Administração, após realizar a contratação, não pode impor alteração da avença mercê da simples invocação da sua competência discricionária. Essa discricionariedade já se exaurira porque exercida em momento anterior e adequado. A própria Súmula 473 do STF representa obstáculo à alteração contratual que se reporte apenas à discricionariedade administrativa.
A Administração tem de evidenciar, por isso, a superveniência de motivo justificador da alteração contratual. Deve evidenciar que a solução localizada na fase interna da licitação não se revelou, posteriormente, como a mais adequada. Deve indicar que os fatos posteriores alteraram a situação de fato ou de direito e exigem um tratamento distinto daquele adotado. Essa interpretação é reforçada pelo disposto no art. 49, quando ressalva a faculdade de revogação da licitação apenas diante de 'razões de interesse público decorrente de fato superveniente [...]".
Assim, eu não veria óbice à fixação, no instrumento convocatório ou no anteprojeto da licitação, de um canteiro de obras com áreas administrativas e de vivência previamente estabelecidas pela Infraero, desde que devidamente justificado nos autos do certame e que fossem previstos requisitos que estivessem em conformidade com as regras de segurança na construção civil, em especial como a Norma Regulamentadora 18, do Ministério do Trabalho. Ocorre que, sem nenhum fato superveniente aparente, a fiscalização contratual resolveu ampliar especificação do objeto pactuado, gerando um ônus administrativo e financeiro para a estatal com a celebração do aditamento.
Dessa forma, caso a justificativa da fiscalização contratual da Infraero fosse procedente, em juízo sumário, entendo que houve uma deficiência do anteprojeto utilizado na licitação, que teria utilizado parâmetro discrepante com o adotado em outros aeroportos. 
Por outro lado, há vários julgados do TCU no sentido de que as alterações do objeto licitado necessitariam ser precedidas de procedimento administrativo no qual ficasse adequadamente registrada a justificativa das alterações tidas por necessárias, que deveriam ser embasadas em pareceres e estudos técnicos pertinentes, bem como restar caracterizada a natureza superveniente, em relação ao momento da licitação, dos fatos ensejadores das alterações. Nesse sentido, é possível mencionar os Acórdãos Plenários 2.161/2011, 517/2011, 1.597/2010, 2.588/2010, 2.032/2009 e 2.053/2015.
O procedimento aplicado pela equipe de fiscalização contratual da Infraero foi, aparentemente, contrário ao disposto no art. 66, §2º, do Regulamento do RDC (Decreto 7.581/2011) , na parte que dispõe que "no caso da contratação integrada prevista no art. 9º da Lei nº  12.462, de 2011, a análise e a aceitação do projeto deverá limitar-se a sua adequação técnica em relação aos parâmetros definidos no instrumento convocatório, em conformidade com o art. 74". 
Os valores acrescidos ao contrato também não se encontram devidamente motivados em vista da inexistência do orçamento detalhado da obra. Consoante deliberado pelo TCU no processo originário deste acompanhamento, foi determinado à Infraero que exigisse doravante das empresas contratadas no regime de contratação integrada, por ocasião da apresentação do projeto básico, a apresentação de orçamento detalhado contendo a descrição, unidade de medida, quantitativo, preços unitários de todos os serviços da obra, acompanhado das respectivas composições de custo unitário, bem como do detalhamento de encargos sociais e da taxa de BDI, nos termos do parágrafo único do art. 2º da Lei 12.462/2011 c/c a Súmula TCU nº 258/2010, aplicável a todos os regimes de execução contratual do RDC.
II.1
Outros itens foram aditados também em aparente alteração do objeto originalmente licitado em virtude de novas solicitações da equipe de gestão contratual. Refiro-me à execução das instalações provisórias para permitir a operacionalização das obras de ampliação do TPS no período de 45 dias, de maneira a atender a demanda de passageiros prevista durante a Copa do Mundo de 2014, bem como a instalação de mobiliário operacional para a Polícia Federal.
No caso do mobiliário operacional acima mencionado é fácil concluir que o referido encargo não estava no escopo dos serviços originalmente licitados. A especificação técnica dos serviços é reproduzida a seguir:
"10 MOBILIÁRIO ADMINISTRATIVO
A CONTRATADA deverá elaborar o projeto e demais documentos necessários para a futura contratação de fornecimento e instalação de mobiliário padrão de mercado para as áreas administrativas da INFRAERO e Órgãos Públicos, contratação esta que não está inclusa no escopo deste contrato.
[...] 
11 MOBILIÁRIO OPERACIONAL
A CONTRATADA deverá elaborar o projeto e demais documentos necessários conforme requisitos constantes no documento Especificação Técnica Geral - ETG - (CT 01/000 92/02953/00) para a contratação do futuro fornecimento e instalação de mobiliário para as áreas de Embarques (mesinhas de apoio, cadeiras tipo LONGARINAS, lixeiras, floreiras e outros) contratação está que não está incluída no escopo deste contrato, exceto no caso das mesas e cadeiras das Praças de Alimentação cuja contratação de fornecimento e instalação está inclusa no escopo deste contrato."
Ou seja, o encargo contratado referia-se exclusivamente ao projeto do aludido mobiliário, não abarcando o seu fornecimento. Ocorre que sua inclusão no escopo do Contrato TC 014-EG/2013/0001 resultou no acréscimo de um objeto estranho (fornecimento de mobiliário) ao que foi licitado (execução de projeto e da obra resultante) , violando o dever de licitar insculpido no art. 37, inciso XXI, da Constituição Federal.
Além disso, ficou consubstanciada a realização de contrato verbal, já que o histórico de tratativas entre a Infraero e o consórcio construtor demonstra que primeiro o referido mobiliário foi fabricado e fornecido pela contratada e, depois, é que o segundo termo de aditamento formalizou a referida contratação. Para melhor entendimento, repito a ordem cronológica dos acontecimentos reproduzida no relatório que fundamenta esta deliberação:
"Ata n. 100/GTCT/2013, de 16/9/2013:
Balcão da Polícia Federal: necessário apresentar situação da montagem do mobiliário para apresentação ao órgão público. Para agendamento de vistoria no local de fabricação.
Ata n. 105/GTCT/2013 (peça 27, p.157-163) , de 30/9/2013:
Balcão da Polícia Federal. apresentado foto de balcão produzido, em anexo a esta ATA, será programada data para entrega dos balcões para interface junto ao SBC e PE,
Ata n. 112/GTCT/2013, de 15/10/2013:
Balcão da Polícia Federal: entregues, será programado junto à fiscalização procedimentos necessários para a montagem e instalação
Pelo que se observa na Ata n. 100/GTCT/2013, já havia algum entendimento para a fabricação dos balcões pela Contratada."
Dito de outra forma, o mobiliário já tinha sido demandado pela fiscalização e fornecido pela contratada há cerca de 3 anos antes de haver a devida formalização por meio do segundo termo de aditamento ao Contrato TC 014-EG/2013/0001. Nos termos do art. 60, parágrafo único, da Lei 8.666/1993, é nulo e de nenhum efeito o contrato verbal com a administração, demonstrando que o aditamento em exame nada teve de regular.
Igualmente não é necessário grande esforço para concluir que as instalações provisórias requeridas para que o aeroporto operasse durante a Copa do Mundo, realizada em 2014, somente foi formalizada em maio de 2016, com a celebração do segundo termo de aditamento ora em exame, demonstrando novamente a prática de contrato verbal pela equipe de gestão contratual.
II.2
Quanto ao segundo motivo que verifiquei para os aditamentos contratuais, relacionados com supostos erros de anteprojeto, faço alusão ao exame realizado pela unidade técnica quanto ao aumento observado nos sistemas elétricos:
"A Infraero justificou que a Companhia Paranaense de Energia (Copel) reprovou os projetos elétricos apresentados, mediante documento SDL/DRCSDL/VMESDL1 (peça 26, p. 47) . Por meio do documento SCD/DMED/VMELES/C0003/2015 (peça 26, p.45-46) , a Copel recomendou à Infraero considerar a unificação da medição do Aeroporto Afonso Pena, em consonância com a Resolução 414/10 da Agência Nacional de Energia Elétrica (Aneel) .
Para atendimento da recomendação da companhia de energia foi necessário o aumento de cabos e painéis elétricos. Além desta adequação, para melhoria da confiabilidade do sistema, foi alterada a tipologia para ligação em "anel" entre as subestações do TPS.
Análise TCU
De fato, a medição unificada apresenta benefícios tanto para a Infraero quanto para a Copel. Para a estatal, a desobrigação da atualização de projeto junto à concessionária para cada alteração de carga dos permissionários, desde que limitada ao valor de demanda contratada, representa uma economia processual grande. Para a concessionária de energia, a necessidade de acesso a centros de medição localizados em área restrita dificulta o trabalho de leitura mensal.
O RDE [peça do anteprojeto] trazia a seguinte orientação quanto ao sistema elétrico (peça 36, p. 60) :
Tendo em vista a demanda atual de 2.100 kVA e mais as ampliações previstas de 3.000 kVA, torna-se necessário um redimensionamento e substituição dos cabos de AT entre o último poste da Copel e o Painel de 13.8 kV, na Subestação do CEMAN.  A ideia é manter o valor atual de tensão de alimentação, 13,8 kV, e alterar os cabos subterrâneos para 150 mm², aproveitando a mesma infraestrutura (kanaflex ¿4" ou similar) .
Do exposto, verifica-se que a substituição dos cabos era somente em um trecho (do último poste da Copel até o painel do Ceman) . Além disso, a topologia em anel interligou as subestações. A unificação da medição retirou as outras entradas de energia.
Como houve uma recomendação da Copel quanto à unificação da medição e a topologia em "anel" entre as subestações permite uma maior confiabilidade do sistema como um todo, entende-se que o aditivo dos sistemas elétricos é pertinente."
Do trecho acima se extrai que o anteprojeto realmente apresentava algum tipo de imprecisão e/ou inadequação sobre as instalações elétricas do futuro aeroporto. Não obstante o exposto, fica patente que o principal fundamento do aditivo foi a não aprovação do projeto básico desenvolvido pelo próprio contratado pela concessionária de energia.
O art. 9º, § 4º, da Lei 12.462/2011, estabelece que na contratação integrada é vedada a celebração de termos aditivos aos contratos firmados, exceto para recomposição do equilíbrio econômico-financeiro, decorrente de caso fortuito ou força maior, ou por necessidade de alteração do projeto ou das especificações para melhor adequação técnica aos objetivos da contratação, a pedido da administração pública, desde que não decorrentes de erros ou omissões por parte do contratado.
Entendo que os motivos elencados acima para o aditamento contratual do sistema de energia não podem ser compreendidos como novas demandas do contratante e, ainda que se diga que os documentos disponibilizados no processo licitatório para as empresas interessadas não davam subsídios e informações suficientes para a aferição da adequabilidade do projeto elétrico do aeroporto, não seria o caso de aditar o contrato.
Pondero que um anteprojeto, por certo, não contém todos os elementos de um projeto executivo ou projeto definitivo, de forma que sempre existirão definições, ajustes, detalhamentos, encaminhamentos e compatibilizações a serem realizados pelo construtor por ocasião da elaboração dos projetos, quando adotada a contratação integrada. A este cabe estabelecer algumas soluções, metodologias executivas e dimensionamentos dos componentes da estrutura e das instalações da edificação.
Assim, é bastante provável (e até desejável) que todo anteprojeto seja, em algum grau, alterado pelos projetos básico e executivo, o que está na essência da atividade de projetar, sem que caiba necessariamente a realização de aditamentos contratuais, que são em regra expressamente vedados na contratação integrada. A própria Lei Instituidora do RDC prevê a possibilidade de apresentação de projetos com metodologia diferenciada de execução pelo contratado.
Ressalto, ainda, que uma das hipóteses presentes de aditamento contratual na contratação integrada é a alteração do projeto solicitada pela Administração, entendida como uma modificação superveniente à aprovação dos projetos básico e/ou executivo submetidos à Administração.
Porém, não existe permissão legal expressa para aditamento contratual com vistas a corrigir erros ou omissões no anteprojeto, como o que fora verificado nessa ocorrência. A contratação integrada é fruto da intenção do legislador do RDC em conferir uma maior assunção de risco para o particular, de maneira que nas situações em que não houver uma alocação objetiva de riscos entre as partes, estabelecida contratualmente, o construtor acabaria assumindo os eventuais encargos resultantes de incompletudes e omissões que são inerentes a qualquer anteprojeto. 
Essa seria uma das principais características desse regime de execução contratual, ou seja, a transferência da responsabilidade pela elaboração do projeto básico ao contratado para execução das obras. O anteprojeto serviria precipuamente apenas como parâmetro referencial para a estimativa de custos e posterior avaliação das propostas ofertadas no certame.
No mesmo sentido, observo que a nova Lei de Licitações e Contratos dispôs, em seu art. 46, §3º, que o risco inerente ao desenvolvimento dos projetos básicos no regime de contratação integrada é inteiramente alocado ao particular, não cabendo a assinatura de aditivos por conta de eventuais imprecisões ou omissões do anteprojeto:
"§ 3º Na contratação integrada, após a elaboração do projeto básico pelo contratado, o conjunto de desenhos, especificações, memoriais e cronograma físico-financeiro deverá ser submetido à aprovação da Administração, que avaliará sua adequação em relação aos parâmetros definidos no edital e conformidade com as normas técnicas, vedadas alterações que reduzam a qualidade ou a vida útil do empreendimento e mantida a responsabilidade integral do contratado pelos riscos associados ao projeto básico."
Da mesma forma, a Lei 13.303/2016 (Lei das Estatais) , na qual os procedimentos licitatórios da Infraero estão atualmente subsumidos, prevê a alocação de riscos do desenvolvimento dos projetos aos particulares, in verbis:
"Art. 41...§ 3º Nas contratações integradas ou semi-integradas, os riscos decorrentes de fatos supervenientes à contratação associados à escolha da solução de projeto básico pela contratante deverão ser alocados como de sua responsabilidade na matriz de riscos."
Concluindo a análise quanto ao aditamento do sistema elétrico do aeroporto, entendo que existe indício de prejuízo ao Erário no montante de R$ 4.605.033,81, correspondente aos acréscimos observados na primeira e segunda etapas, deduzidos da supressão de serviços da primeira etapa.
II.3
O que se observa dos elementos existentes nos autos é que muitas das modificações promovidas por meio do segundo termo de aditamento contratual ocorreram dentro de processo natural de revisão e aceitação dos projetos básicos desenvolvidos pelo consórcio construtora, o que não é um motivo previsto para o aditamento contratual.
É o que se verifica no item acrescido relativo à reforma das pontes de embarque, tópico que já era contemplado pelo anteprojeto que fundamentou o certame. Aparentemente, durante a apresentação dos projetos básicos, o escopo de tais reformas foi discutido entre a fiscalização e o contratado, originando o aditamento deste item. Não vejo adequação deste acréscimo com a lei, pois, ou o anteprojeto foi deficitário na descrição dos encargos da contratada, ou a gestão contratual alterou imotivadamente o objeto licitado.
Entendo que o acréscimo relacionado ao credenciamento dos funcionário da contratada é acintosamente ilegal. A justificativa da Infraero, que foi acolhida pela unidade técnica, baseou-se no fato de que as normas de segurança da estatal previam que os funcionários da contratada deveriam ser credenciados junto ao departamento de operações. Porém, os custos relativos à atividade não teriam sido computados no orçamento contratual e nem informado ao contratado a existência desses custos nos documentos que embasaram o processo licitatório.
Não há absolutamente nenhuma alteração qualitativa ou quantitativa do objeto que ampare esse aditivo, que resultou no acréscimo de R$ 65.508,34 ao valor do empreendimento. Mesmo se estivéssemos analisando uma obra contratada no regime de empreitada por preços unitários, se trataria de um aditamento irregular, devido à ausência de fundamento legal para sua celebração (alteração qualitativa ou quantitativa do objeto) .
Ainda que se diga que as especificações do objeto foram omissas quanto à obrigação do credenciamento dos funcionários - algo ainda pendente de confirmação na volumosa documentação da licitação e do anteprojeto que a embasou - trata-se de um encargo presumível até mesmo para um cidadão comum, que sabe não ser franqueado o livre acesso para as áreas operacionais de um aeroporto internacional. Principalmente, para consórcio de empresas que se habilitou no certame cumprindo requisitos de qualificação técnica operacional e profissional, esperava-se que estivesse ciente de tal obrigação, ainda que ela não esteja expressamente disposta nos anexos contratuais.
Também divirjo do entendimento de que o custo com o credenciamento não estivesse previsto no valor contratado, cuja precificação se baseou em estimativas paramétricas dos valores contratados pela Infraero em outras obras aeroportuárias. Tratando-se de uma exigência corriqueira em outros editais de licitação (conforme demonstrado pela unidade técnica) , as estimativas de custo deles extraídas obviamente contemplam o encargo de disponibilizar aos funcionários das contratadas os crachás de identificação.
Então, ainda que não exista a previsão expressa deste item na planilha, inclusive pelo fato de se tratar de obra licitada apenas com um orçamento resumido, não é possível afirmar que tal rubrica não estivesse incorporada nos custos diretos e indiretos do empreendimento, não havendo de se falar em enriquecimento sem causa da Infraero, caso tal aditamento não fosse celebrado.
II.4
Com relação às diversas outras alterações decorrentes dos projetos de arquitetura, tais como a ampliação da área de reforma da alfândega, conforme expus no voto condutor do Acórdão 2591/2017-TCU-Plenário (que analisou o primeiro termo de aditamento ao contrato ora em exame) , é fato incontroverso nos autos que existiram algumas deficiências na representação gráfica do anteprojeto.
No entanto, fica claro que o arranjo arquitetônico existente no anteprojeto foi meramente referencial, e a contratada teve ampla liberdade para inovar e definir a solução que atendesse aos requisitos de acessibilidade estipulados, devendo arcar com as próprias escolhas feitas.
Nos termos da previsão do art. 9º, §2º, inciso I, da Lei 12.462/2011, o instrumento convocatório da licitação deverá conter anteprojeto de engenharia que contemple os documentos técnicos destinados a possibilitar a caracterização da obra ou serviço, incluindo "a estética do projeto arquitetônico". Não se trata de documento definitivo e acabado, como quer demonstrar a instrução da unidade técnica, e sim elemento preliminar que servirá como embasamento para a futura elaboração do projeto básico pela licitante vencedora.
Cabe explicar que no regime de contratação integrada previsto no RDC (e também na Lei das Estatais) há duas fases estanques de execução contratual. Na primeira etapa, o construtor elabora os projetos de engenharia da obra, submetendo-os à aprovação do órgão contratante. Aprovado o projeto pela autoridade competente, inicia-se a segunda fase de execução contratual, caracterizada pela realização da obra propriamente dita.
Há o risco de haver conflitos entre as partes nessa primeira etapa de execução contratual, pois o contratado desenvolve os projetos de arquitetura e de engenharia a partir de um anteprojeto no qual o empreendimento pode não se encontrar completamente delineado. O que está implícito em toda a situação descrita na manifestação da Infraero é que houve uma natural discussão entre os contratantes por ocasião da submissão do projeto básico à entidade. 
Nos termos do §4º do art. 9º da Lei 12.462/2011, é expressamente vedada a celebração de termos de aditamento quando for empregada a contratação integrada, exceto para recomposição do equilíbrio econômico-financeiro decorrente de caso fortuito ou força maior; e por necessidade de alteração do projeto ou das especificações para melhor adequação técnica aos objetivos da contratação, a pedido da Administração Pública, desde que não decorrentes de erros ou omissões por parte do contratado.
Mesmo após a manifestação da Infraero e o respectivo exame pela unidade técnica, continuo com dúvidas sobre a regularidade do aditivo realizado em virtude da ampliação da área de reforma da alfândega à luz das hipóteses legais de aditamento contratual apresentadas no parágrafo anterior. Obviamente não se está diante de nenhum caso fortuito ou motivo de força maior. Também não tenho certeza de que houve alteração do projeto solicitada pela Administração, entendida como uma modificação superveniente à aprovação dos projetos básico e/ou executivo submetidos à Administração. As atas de reunião juntadas aos autos demonstram que houve somente a discussão de possíveis soluções, previamente à apresentação do projeto para a Infraero, a qual enfatizo ser inerente à contratação integrada.
Assim, há uma clara diferenciação entre o projeto inicialmente desenvolvido pela contratada, o qual pode adotar critérios e metodologias diferenciadas de execução em relação ao anteprojeto da licitação, incluindo a disciplina de arquitetura, e uma posterior alteração do objeto, solicitada pelo órgão contratante, após já haver aprovado os projetos elaborados pelo construtor. Obviamente, apenas na segunda hipótese caberia a celebração do aditivo contratual.
Considerando a ocorrência da prescrição, a ser tratada em tópico específico, deixo de adotar medidas saneadoras com vistas a melhor elucidar a situação que ensejou o aditamento dos itens relacionados ao projeto arquitetônico do aeroporto.
II.5
Finalmente, sobre o item de gerenciamento da obra, o único aditamento considerado irregular pela unidade técnica, divirjo do entendimento de que não houve dano ao Erário. O acréscimo observado no segundo termo de aditamento (R$ 1.165.618,14) foi confrontado com os serviços de Administração Local e Manutenção do Canteiro de Obras, realizados durante a extensão do prazo contratual do 3º TA (120 dias) , no valor de R$ 1.200.527,17, conforme CPU apresentada pela Infraero na peça 47.
Não está claro se o fato gerador da prorrogação de prazo entabulada pelo 3º termo de aditamento decorreu das alterações realizadas pelos dois primeiros termos de aditamento contratual, tampouco se analisou a regularidade dessa prorrogação de prazo nos autos em vista das hipóteses previstas no art. 57, §1º, da Lei 8.666/1993.
É de se reconhecer que o Contrato TC 014-EG/2013/0001 teve algumas alterações qualitativas e quantitativas impostas pela equipe de fiscalização contratual, mas não estão devidamente delineados os impactos que tais alterações podem ter trazido no cronograma do empreendimento. Por exemplo, em juízo preliminar, a ampliação do canteiro de obras, o fornecimento de mobiliário para a polícia federal e as instalações provisórias requeridas para a Copa do Mundo de 2014 ou seriam atividades não incluídas no caminho crítico do empreendimento ou poderiam ser perfeitamente executadas de forma concomitante com outras parcelas da obra.
Por outro lado, se diversas alterações promovidas pelo 2º e pelo 1º termo de aditamento foram consideradas irregulares, de igual sorte é a prorrogação do prazo correspondente. Se a elaboração dos projetos elétricos e a execução dos serviços correspondentes foi encargo da empresa, que teve os projetos reprovados pela concessionária de energia, está a empresa obrigada a elaborar os projetos que atendam às normas da concessionária e a executar os serviços sem aumento do valor acordado. Por óbvio, o déficit do consórcio construtor na elaboração dos produtos para os quais foi contratado não pode servir de motivo para prorrogação contratual.
Sobre a composição hipotética apresentada pela Infraero, embora seja desprovida de propósito prático analisá-la, cabe comentar que foram empregados encargos sociais de 114,94%, em patamar muito mais elevado ao utilizado pelo Sinapi.
Diante do exposto, considerando se tratar de situação análogo ao decidido pelo Acórdão 2591/2017-TCU-Plenário, julgo irregular o acréscimo promovido no item de gerenciamento da obra, dando-se ciência do fato à Infraero.
III - Da análise da prescrição
Embora os indícios de irregularidade observadas na celebração no 2º termo aditivo ao Contrato TC 014-EG/2013/0001 não tenham sido elididos, julgo que ocorreu a prescrição das pretensões ressarcitória e punitiva do TCU. Faço uma breve cronologia dos fatos para demonstrar tal constatação:
No dia 4/3/2016 foi concluída a fiscalização do TCU no empreendimento, nos termos do relatório de fiscalização inserto à peça 11, do TC Processo 025.990/2015-2. Não obstante o exposto, o referido relatório não apontou irregularidades nem no 1º nem no segundo2º termo de aditamento Contrato TC 014-EG/2013/0001;
Em 20/5/2016 foi firmado o 2º termo de aditamento (peça 17) , o que pode ser interpretado como a data de prática do suposto ato irregular.
Em 21/9/2016, após a realização de medidas saneadoras diversas, incluindo inspeção e diligência, foi prolatado o Acórdão 2433/2016-TCU-Plenário, determinando, entre outras providências, que a unidade técnica realizasse a análise da regularidade da celebração do 2º termo aditivo ao Contrato TC 014-EG/2013/0001 (subitem 9.5 do referido Acórdão) . Até então, não se cogitava a existência de qualquer indício de irregularidade no referido instrumento, cujo conhecimento somente se teve notícia por meio da instrução inserta à peça 141, do TC Processo 025.990/2015-2. Assim, entende-se que a data de prolação do Acórdão 2433/2016-TCU-Plenário pode ser interpretada como o primeiro marco interruptivo da prescrição, pois é um ato inequívoco de apuração dos fatos.
Ao longo dos anos de 2016 a 2021, as irregularidades observadas no 1º termo de aditamento contratual prosseguiram sendo apuradas no bojo do TC Processo 025.990/2015-2, não se tratando mais de qualquer medida relacionada ao 2º termo de aditamento. Somente em 17/3/2021 foi exarado o Acórdão 544/2021-TCU-Plenário, que negou provimento aos pedidos de reexame contra o Acórdão 2591/2017-TCU-Plenário, o qual havia determinado que a Infraero promovesse a anulação do 1º termo de aditamento ao Contrato TC 014-EG/2013/0001.
Ao longo de 2021, o TC Processo 025.990/2015-2 prosseguiu com o monitoramento do Acórdão 2591/2017-TCU-Plenário, culminando com a prolação do Acórdão 1160/2021-TCU-Plenário, que determinou a instauração de tomada de contas especial para que se apurasse a ocorrência de prejuízo ao Erário ocasionada pelo 1º Termo de Aditamento do Contrato TC0014-EG/2013/0001 em virtude de suposto descumprimento da medida cautelar exarada pelo Acórdão 2433/2016-TCU-Plenário.
Somente em 1/10/2021 o presente processo de acompanhamento foi autuado, tendo se transcorrido mais de 5 anos após a prolação do Acórdão 2.433/2021, considerado primeiro ato inequívoco de apuração das irregularidades no 2º termo de aditamento. Ainda assim, a primeira instrução neste feito ocorreu somente em 5/11/2021 (peça 6) , em que se propôs realização de diligência requisitando documentação à Infraero.
A análise do termo a quo da prescrição do presente caso requer algumas considerações. Nos termos do art. 4° da Resolução TCU 344/2022, o prazo de prescrição será contado: 
"I - da data em que as contas deveriam ter sido prestadas, no caso de omissão de prestação de contas; 
II - da data da apresentação da prestação de contas ao órgão competente para a sua análise inicial; 
III - do recebimento da denúncia ou da representação pelo Tribunal ou pelos órgãos de controle interno, quanto às apurações decorrentes de processos dessas naturezas; 
IV - da data do conhecimento da irregularidade ou do dano, quando constatados em fiscalização realizada pelo Tribunal, pelos órgãos de controle interno ou pelo próprio órgão ou entidade da Administração Pública onde ocorrer a irregularidade; 
V - do dia em que tiver cessado a permanência ou a continuidade, no caso de irregularidade permanente ou continuada."
Sem dúvida, os prazos previstos nos incisos I e II acima não são aplicáveis aos processos de fiscalização. Por sua vez, o prazo do inciso III não é aplicável, pois a data da prática do ato irregular (celebração do 2º aditivo) ocorreu após a fiscalização inicial do TCU no empreendimento. Resta dúvida sobre a aplicabilidade dos incisos IV ou V, pois, neste último caso, a execução do contrato continuou após deliberação que originou este processo, o Acórdão 2433/2016-TCU-Plenário.
No caso concreto, entendo que o marco inicial previsto no inciso IV do art. 4º da Resolução TCU 344/2022 seja o mais adequado, em face da adoção da teoria da actio nata. Não se pode olvidar que entender diferente seria prestigiar a inércia observada na apuração dos fatos, devendo ser considerado como termo inicial da prescrição o momento em que o detentor da legítima pretensão obtém (ou poderia obter) a inequívoca ciência do ato irregular.
Entre o momento em que esta Corte de Contas teve ciência de ato supostamente irregular (data do Acórdão 2433/2016-TCU-Plenário) e a primeira instrução deste feito, 5/11/2021, houve o transcurso de mais de 5 anos, operando-se a prescrição prevista no art. 1º da Lei 9.873/1999.
Toda a tramitação observada no TC Processo 025.990/2015-2 entre os anos de 2016 e 2021 não pode ser considerada como causa interruptiva da prescrição, haja vista que os fatos ali tratados se relacionaram exclusivamente à falhas observadas no 1º termo de aditamento contratual.
Portanto, nos termos do art. 11 da Resolução 344/2022, este processo deve ser arquivado, sem prejuízo de que se dê conhecimento das irregularidades detectadas à Infraero para que se evite futuras ocorrências do gênero.
IV - Conclusão
Embora o caso esteja prescrito, fiz questão de realizar o adequado exame das circunstâncias que ensejaram o 2º termo de aditamento ao Contrato TC0014-EG/2013/0001, pois considero que a contratação integrada de reforma e ampliação do Aeroporto Afonso Pena tem sido paradigmática na construção da jurisprudência desta Corte de Contas acerca da nova modalidade de contratação.
Deve ser enfatizado que o novo regime de execução contratual deve ter sua utilização impulsionada com as disposições da nova Lei de Licitações e Contratos (Lei 14.133/2021) , haja vista que a nova legislação não restringe a contratação integrada apenas às três hipóteses que estão previstas no art. 9º da Lei do RDC.
Afinal de contas, a execução do Contrato TC0014-EG/2013/0001 ocorreu no âmbito da Infraero como se fosse uma típica empreitada por preços unitários, distanciando-se dos princípios que inspiraram a contratação integrada, que se baseiam no tripé do aumento da eficiência com a desburocratização da gestão contratual; da transferência de riscos para o particular; e da busca da inovação vinda da iniciativa privada.  
Os diversos pleitos de aditamento contratual observados no ajuste demonstram que não foi obtida a transferência de riscos para o particular e a melhoria na gestão do contrato. A obtenção da inovação pretendida, se houve alguma, foi captada apenas pelo particular. Por outro lado, nos aspectos que a empresa teve dificuldades e aumentos de custos, estes foram repassados integralmente para a administração pública, como visto no caso dos sistemas de energia.
Faço estes comentários sem o intuito de criticar a gestão da estatal, pois considero que a iniciativa privada também deve ter enfrentado as mesmas dificuldades, assim como as próprias equipes do TCU que vêm trabalhando no acompanhamento deste empreendimento. 
Considero que as equipes de auditoria desta Corte de Contas, ao constatarem a assinatura de termos de aditamento contratual em obras públicas, notadamente nas executadas no regime de contratação integrada, dentro de um juízo de risco e materialidade, devem examinar os motivos determinantes das alterações observadas, verificando a ocorrência de uma das seguintes situações:
se o aditivo decorre de fato de falhas no projeto básico e/ou executivo, o que poderia ensejar a responsabilização dos autores do projeto;
se o termo de aditamento contratual decorre de outros fatos supervenientes à contratação, que justificam a realização de alterações qualitativas e/ou quantitativas no objeto licitado, no interesse exclusivo da administração, o que se afigura hipótese lícita disponível ao gestor do contrato; 
se há modificação indevida do projeto licitado ou indício de irregularidades na celebração do aditivo, tais como a prática de "jogo de planilha", a inclusão injustificada de serviços sem a efetiva necessidade ou a alteração dos quantitativos sem embasamento técnico e fático; ou
no caso específico da contratação integrada, se o aditivo pleiteado decorre da não aceitação do projeto básico pela administração por sua inadequação ao anteprojeto ou se o aditivo visa a atender a um pleito oriundo de alguma natural incompletude do anteprojeto observada durante o desenvolvimento do projeto básico pelo contratado, o que não se coaduna, nessa última situação, com o disposto o art. 46, §3º, da Lei 14.133/2021.
Obviamente, as situações elencadas nas alíneas "c" e "d" supra são irregulares e devem ser coibidas por esta Corte de Contas.
	Ante todo o exposto, VOTO por que seja adotada a deliberação que ora submeto a este Colegiado.
TCU, Sala das Sessões, em 3 de maio de 2023.
BENJAMIN ZYMLER 
Relator